【裁判字號】    90,上訴,1478
【裁判日期】    900613
【裁判案由】    違反臺灣地區與大陸地區人民關係條例等
【裁判全文】
臺灣高等法院刑事判決                            九十年度上訴字第一四七八號
    上  訴  人  乙○○
    即  被  告          大陸地.
    選任辯護人  黃璿瑛
    上  訴  人  丙○○
    即  被  告
    選任辯護人  黃璿瑛
    上  訴  人  甲○○
    即  被  告
右列被告因違反臺灣地區與大陸地區人民關係條例等罪案件，不服臺灣士林地方法院
八十九年度易字第八四九號，中華民國九十年三月一日第一審判決（起訴案號：臺灣
士林地方法院檢察署八十九年度偵字第二一七八號），提起上訴，本院判決如左：
    主  文
原判決關於乙○○、丙○○部分撤銷。
乙○○、丙○○均無罪。
其餘上訴駁回。
    事實及理由
一駁回上訴部分：
  (一)構成犯罪之事實：
    上訴人甲○○於民國八十八年九月間，在臺北縣八里鄉龍源村頂寮八之四號，居
    間介紹許有義僱用大陸地區人民余朱、吳藟藟為雜工，從事未經許可之工作。
    繼於同年十二月八日，承前概括犯意，再次於上述地點居間介紹許有義僱用大陸
    地區人民王良書為雜工，從事未經許可之工作。因而連續違反臺灣地區與大陸地
    區人民關係條例第十五條第五款規定。
  (二)認定犯罪事實所憑之證據及理由：
    1.上述犯罪事實，業經原審共同被告許有義在司法警察機關調查中自白屬實（偵
      卷第五八頁背面、原審卷第五七頁）
    2.前項共同被告所為不利於己之陳述，與證人曾大富、余朱、王良書在警訊中
      所供情形相符（偵卷第四五頁、第五十頁、第六八頁）。
    3.余朱、吳藟藟、王良書均為大陸地區之人民，有卷附大陸地區人民進入臺灣
      地區旅行證申請書影本可為佐證。
  (三)對於有利被告辯解之判斷：
    1.上訴人甲○○辯稱：余朱等人係由綽號「小俞」男子介紹至許有義所開設之
      工程行工作。另聲請再傳證人曾大富，藉以證明其所收取之金錢為受託載送大
      陸地區人民前往工寮之車資、並非介紹彼等工作而從中抽佣云云。
    2.證人曾大富在警訊中，證實上訴人甲○○載送大陸地區人民前往景福工程行時
      ，曾經表示「許有義說缺工人，要我再送人過來」（偵卷第六九頁背面），其
      違法從事居間介紹大陸地區人民工作之情形，已甚明確。又臺灣地區與大陸地
      區人民關係條例對於此類行為之處罰，並非以意圖營利為要件，上訴人甲○○
      聲請傳訊曾大富查明所收取者為車租而非抽佣，對於所成立之罪名既無影響，
      自無調查之必要。
    3.此外未據上訴人甲○○就其辯解提出任何確實之反證以供調查，所為片面否認
      犯罪之陳述，不能推翻前述對其不利之積極證據，無從採信。
  (四)論罪科刑之理由：
    1.上訴人甲○○所為，觸犯臺灣地區與大陸地區人民關係條例第八十三條第一項
      之罪。
    2.前述各次違法居間介紹大陸地區人民在臺工作之行為，時間相近，所犯為構成
      要件相同之罪名，顯然出於概括犯意，依連續犯論以一罪。起訴書雖未記載介
      紹王良書工作部分之情形，但既經依法論以一罪，根據刑事訴訟法第二百六十
      七條規定，應認起訴效力及於全部犯罪事實。
    3.原審斟酌上訴人甲○○所犯一切情狀，判處拘役五十日，並因刑法第四十一條
      關於短期自由刑易科罰金之規定已於本案犯罪後有所修正，適用裁判時法對於
      被告並無不利，引用現行刑法第四十一條第一項規定，諭知易科罰金折算標準
      ，認事、用法及量刑俱無不合，應予維持。被告甲○○上訴，執持己見指摘原
      判決不當，請求撤銷改判，為無理由。
二撤銷改判部分：
  (一)公訴要旨：
    檢察官於第一審主張：上訴人乙○○、丙○○二人並無結婚之真意，於八十八年
    年七月間，與袁耀華及綽號「俞老三」男子合謀，先由丙○○於當月廿七日前往
    大陸地區與乙○○辦妥當地相關結婚登記手續，繼於同年八月十八日，仍由丙○○出面，據上明知不實事項，向臺北市大同區戶政事務所申請結婚登記，使該管
    公務員登載於職務上所掌戶籍登記簿內。再憑此不實登載申領戶籍謄本，向內政
    部警政署入出境管理局申請乙○○來臺探親，因而使該局在大陸地區人民進入臺
    灣地區旅行申請書內為「民國八十八年七月廿七日結婚」之不實登載，核准乙○○以探親名義來臺，足以生損害於戶籍登記及入出境管理之正確。乙○○入臺後
    ，由丙○○經由綽號「小俞」男子介紹，受僱為景福工程行之雜工，從事未經許
    可之工作。指上訴人乙○○、丙○○涉嫌共犯刑法第二百十六條、第二百十四條
    之罪，上訴人丙○○另因違反臺灣地區與大陸地區人民關係條例第十五條第一款
    、第五款而牽連涉犯同條例第七十九條第一項、第八十三條第一項罪嫌。
  (二)本院之判斷：
    1.對於起訴事證之判斷：
      (1)檢察官指上訴人乙○○、丙○○涉嫌犯罪，係以乙○○、丙○○二人之警訊
        筆錄，以及卷附出入境查詢資料、戶籍謄本、大陸地區人民進入臺灣地區保
        證書、大陸地區人民進入臺灣地區旅行申請書，為其論據。
      (2)與認定事實不符之證據，不得作為有罪判斷之依據，為刑事訴訟法第一百五
        十五條第二項所明定。上訴人丙○○無論在警訊或偵審中，始終堅稱確有與
        乙○○結婚之真意，亦從未承認違法居間介紹乙○○在臺從事未經許可之工
        作。公訴人據其警訊筆錄起訴乙○○、丙○○二人涉有罪嫌，顯與所訴待證
        事實不相符合。
      (3)卷附出入境查詢資料、戶籍謄本、大陸地區人民進入臺灣地區保證書、大陸
        地區人民進入臺灣地區旅行申請書，固經載明乙○○、丙○○二人於公訴人
        所指日期先後申辦結婚戶籍登記，以及乙○○據此結婚戶籍登記申請入境探
        親之情形。但以上記載是否如公訴人所指虛偽不實，必待先經調查其他積極
        證據足認確可證明其事，始得採為不利於上訴人乙○○、丙○○之認定基礎
        ，不得遽憑主觀推測臆斷入罪。
      (4)被告之自白，須經調查其他補強證據，足認確與所供犯罪構成要件事實相符
        ，始能採為有罪認定之依據，為刑事訴訟法第一百五十六條第二項所明定。
        上訴人乙○○之警訊筆錄，雖載有「我與丙○○的結婚只是形式上的」、「
        並非真正的結婚家庭」云云，但旋即又向警方供明「我是很想和丙○○在一
        起，但是丙○○的孩子群起反對，而且我和丙○○之間還缺乏真實的感情」
        （偵卷第卅九頁背面）。倘彼二人確如檢察官所訴並無結婚真意，則其自始
        無意同居共處，丙○○之親人何須出面反對？是前述筆錄所載「形式上結婚
        」、「並非真正結婚家庭」，非但卷查尚乏其他補強證據，且所供內容究係
        謂其從無結婚真意、抑僅描述婚後感情有欠圓滿，綜觀筆錄全文仍有不明，
        難認已達足可超越合理懷疑而確信被告乙○○、丙○○通謀犯罪之程度。
    2.對於其他事證之調查：
      (1)本院踐行職權調查之重點，在於依據卷存其他事證，能否積極證明上訴人乙○○、丙○○二人確係自始並無結婚意願，以及上訴人丙○○有無以使大陸
        地區人民非法入臺，或居間介紹大陸地區人民從事未經許可之工作。
      (2)結婚為夫妻雙方以永久共同生活為目的而結合之身分關係，關於永續經營家
        庭生活意願之有無，乃係取決於婚姻當事人內在之主觀意願。若當事人對其
        結婚意願已為明確之陳述，依據相關外顯情事，又非全無足可信其結婚真意
        之表徵，無論刑事訴訟之無罪推定原則或婚姻爭議之有效推定原則，均不許
        於欠缺客觀明確事證之情形下，率指婚姻登記出於虛構，而以使公務員登載
        不實罪名相繩。至於婚姻當事人之結婚動機，依其個人生涯規劃而各有考量
        ，其在婚後基於現實環境因素而影響共同生活情況者，尤屬事所恆有，雙方
        有無同住一處、兩性生活是否和諧，就具體案件之判斷雖非全無參考價值，
        茍無其他足認確係通謀虛偽之積極事證，究難據此而為唯一認定標準。尤不
        得反於刑事訴訟所應遵守之嚴格證明法則，摭拾若干片斷疑竇轉令被告自證
        無罪。
      (3)本案上訴人丙○○始終堅稱與乙○○結婚是實，乙○○在警訊中亦稱「我是
        很想和丙○○一起」，有如前述，彼此並非毫無永續結合之意願。參以丙○○與乙○○辦理結婚登記及為其申請入境後，除前往接機之外，並積極為其
        安排住宿於葉秀梅所經營之日麗養老院，嗣後乙○○經綽號「小俞」男子介
        紹外出打工，丙○○仍主動與葉秀梅聯繫，探問乙○○之下落，言談中並稱
        上訴人乙○○為「老公」，凡此俱經證人葉秀梅結證甚詳，與徒具名義通謀
        假託締婚者不相聞問之情形迥異。又上訴人乙○○申請來臺探親，既係短期
        旅行而與長期定居有別，其在臺期間居住何處，純屬婚姻當事人基於生活便
        利而因地、因時制宜之範圍，根據上述說明，亦難僅因其未在丙○○家中居
        住，逕予推測為虛偽締婚。
      (4)上訴人乙○○在警訊中片面自白與丙○○假辦結婚，卷查並無確切之佐證，
        至其同時供稱經丙○○友人「小俞」介紹外出打工一事，非但上訴人丙○○
        否認其事，查全卷亦無其他積極證據足可認定丙○○參與其事，此部分公
        訴事實同屬不能證明。又上訴人乙○○係循法定管道申請來臺，並非未經許
        可擅自入境，則丙○○代其申請入境探親，自亦無使大陸地區人民非法進入
        臺灣地區之可言。檢察官於原審辯論時，求依臺灣地區與大陸地區人民關係
        條例第七十九條第一項罪名對丙○○處罰，亦有未合。
    3.認定犯罪事實，應憑積極證據，積極證據不足以證明被告犯罪時，不得僅以被
      告之辯解或反證不成立，持為認定犯罪之論據（參照最高法院廿一年上字第四
      七四號判例）。本案公訴人所舉事證既不足以證明上訴人乙○○、丙○○犯罪
      ，依職權調查之結果，亦未發見其他不利於彼二人之積極罪證。原審未依罪疑
      法則詳加勾稽，僅自被告所辯是否一致、丙○○何以未與乙○○同住、二人有
      無可能再事生育等等無關犯罪積極證明之事項臆想設疑，遽予論罪科刑，尚屬
      速斷。被告乙○○、丙○○提起上訴指摘原判決失入，為有理由，應由本院撤
      銷此部分判決，並改判該二上訴人無罪。
三適用之法條：
  刑事訴訟法第三百六十八條、第三百六十九條第一項前段、第三百六十四條、第三
  百零一條第一項。
本案經檢察官何明楨到庭執行職務
中    華    民    國      九十      年      六      月      十三      日
                              臺灣高等法院刑事第廿庭
                        審判長法  官  葉  麗  霞
                                        法  官  余  來  炎
                                        法  官  林  勤  綱
右正本證明與原本無異。
丙○○使人非法進入臺灣地區部分，檢察官得上訴。
其餘不得上訴。
                                        書記官  鐘  麗  芳
中    華    民    國      九十      年      六      月      十五      日
附錄本案論罪科刑法條全文：
臺灣地區與大陸地區人民關係條例第八十三條第一項
違反第十五條第四款或第五款規定者，處二年以下有期徒刑、拘役或科或併科新台幣
三十萬元以下罰金。


司法院資訊處製作；財團法人民間司法改革基金會備份。
